臺灣雲林地方法院民事判決　93年度訴字第453號
原　　　告　丙○○○○○○○○○○股份有限公司台灣分公司
法定代理人　甲○○
訴訟代理人　乙○○
被　　　告　丁○○
上列當事人間請求給付違約金事件，本院於民國94年2月2日言詞
辯論終結，判決如下：
    主    文
被告應給付原告新台幣貳拾萬元，及自民國 93 年 10 月 20 日
起至清償日止按週年利率百分之五計算之利息。
原告其餘之訴駁回。
訴訟費用由被告負擔十分之一，餘由原告負擔。
本判決第一項得假執行。但被告於執行標的物拍定、變賣前，以
新台幣貳拾萬元為原告預供擔保，得免為假執行。
原告其餘假執行之聲請駁回。
    事實及理由
壹、程序部分：
    按當事人得以合意定第一審管轄法院，但以關於由一定法律
    關係而生之訴訟為限。前項合意，應以文書證之。民事訴訟
    法第 24 條定有明文。本件原告與被告原於本件 92--93 年
    度霹靂布袋戲影片授權出租協議書第 12 條約定，就兩造因
    該出租協議涉訟時，以臺灣臺北地方法院為第一審管轄法院
    。又，被告之住所地為嘉義縣，有卷附被告之
    可參，依民事訴訟法第 1 條第 1 項前段「訴訟，由被告住
    所地之法院管轄」規定，據此，本院就系爭事件本應無管轄
    權。惟本件於民國 93 年 11 月 4 日準備期日，兩造均表
    示同意由本院審理，並經記明筆錄，有該準備程序筆錄在卷
    可稽。準此，應認兩造已合意由本院管轄，則揆諸上開規定
    ，本院就系爭訴訟自有管轄權，合先敘明。
貳、實體部分：
一、原告主張：兩造前於 92 年 10 月 29 日簽訂「 92--93 年
    度霹靂布袋戲影片授權出租協議書」（下簡稱：系爭契約）
    ，約定自 92 年 11 月 1 日起至 93 年 10 月 31 日止，
    由原告提供霹靂布袋戲系列之影音光碟（VCD）及數位影音
    光碟（DVD）授權被告出租予個人或家庭非公開觀賞之用，
    並限定被告之出租範圍為簽約時所載之營業地點即雲林縣水
    林鄉○○路 71 號之歡城影視社（下簡稱：水林店），不得
    移往他處營業；且於協議期間內，被告應盡善良管理人注意
    義務保管本影音產品，如本影音產品有遺失、被竊等情形，
    被告應開立遺失切結書。同時約定被告如有違反上開定點出
    租範圍及謊報遺失、被竊等情形，即應賠償原告新台幣（下
    同）200 萬元之懲罰性違約金。詎被告於簽約後，竟違反兩
    造約定，將原告提供之霹靂布袋戲「霹靂九皇座」系列影片
    ，載送至位於雲林縣北港鎮○○路 138 號之北港歡城影視
    社（下簡稱：北港店）附近，供北港店之客戶觀賞使用，再
    由北港店向該店會員扣款 50 元，並以北港店分配 20 元、
    被告分得 30 元等之拆帳方式分配出租利益。嗣經原告報警
    於 92 年 12 月 9 日查獲，並由警方扣押原告外流影片126
    片在案。其後，被告明知該 126 片之影片係遭警方扣押，
    竟仍於 93 年 3 月 24 日簽立「遺失切結書」，向原告報
    列遺失 162 片，顯見被告係屬謊報遺失，且對於扣除遭扣
    押之 126 片以外之其餘 36 片，被告亦未能提出遺失之相
    關證明。至於被告辯稱係原告之業務員江誌富同意可外送影
    片，且係北港店將會員轉讓給伊，伊始外送出租予客戶，並
    未違約云云，然出租影片之外送，係僅限於被告之客戶而已
    ，本件被告係提供予北港店之會員觀賞，再向北港店請款，
    自非屬單純之外送。因被告違反兩造間之出租協議情節重大
    ，兩造乃於 93 年 4 月 23 日終止系爭契約關係，原告並
    結算兩造之實際契約關係存續期間，而從全年授權出租原可
    收取之權利金及物流費等總計 40 萬元中，扣除被告應給付
    之數額 182,400 元後，退還被告 217,600 元。由於被告係
    於兩造系爭契約關係存續期間內違反上開協議第 3 條、第
    5 條第 5 項及第 6 項之定點出租及謊報遺失等約定。為此
    ，提起本件訴訟，訴請被告給付懲罰性違約金及其法定遲延
    利息等語。
    並聲明：(一)被告應給付原告 200 萬元，及自起訴狀繕本送
    達翌日起至清償日止按週年利率百分之五計算之利息。(二)
    訴訟費用由被告負擔。(三)願供擔保，請准宣告假執行。
二、被告對於其提供原告授權之霹靂布袋戲系列影片予北港店轉
    讓之會員租借後，由北港店向該店會員扣款 50 元，被告分
    得 30 元之事實，並不爭執，惟以：系爭契約已於 93 年 4
    月 23 日經兩造合意終止，並經結算被告應給付之金額，亦
    即雙方之權利義務關係業已消滅，原告仍訴請給付違約金為
    無理由。又系爭契約並未限定被告只能接受水林地區之客戶
    ，被告係接受訴外人北港店轉讓之客戶，始將上開遭扣押之
    126 片影片外送至北港地區服務該地區之客戶，被告並未將
    告並未違反系爭契約第 3 條及第 5 條第 5 項定點出租之
    約定。另被告並未簽立原告所稱之「遺失切結書」，該切結
    書係伊店內員工於不知情下蓋用店章，交予原告，且交付時
    ，並未記載遺失數量，再者兩造均知原告授權被告出租之影
    片內有126 片遭警方扣押，於此情形，被告豈有簽立切結遺
    失 162片，而自陷於不利之理，是被告亦無違反系爭契約第
    5條第 6 項謊報遺失之情事等語，資為抗辯。
    並聲明：(一)原告之訴駁回。(二)訴訟費用由原告負擔。(三)如受
    不利判決，願供擔保，請准免為假執行。
三、兩造不爭執之事實：
  (一)系爭「 92--93 年度霹靂布袋戲影片授權出租協議書」為真
    正。兩造原約定之影片授權出租期間為自 92 年 11 月 1日
    起至 93 年 10 月 31 日止，其後兩造於 93 年 4 月23 日
    合意終止契約關係。
  (二)被告因系爭契約關係，全年原應支付予原告之權利金及物流
    費為 40 萬元，其後至 93 年 4 月 23 日終止契約關係時
    止，結算該段授權期間被告應支付之權利金及物流費總計為
    182,400 元。
  (三)對臺灣雲林地方法院檢察署 92 年度偵字第 5334 號丁怡菁
    、黃永富、王宗斌等被訴違反著作權法案偵查卷，及臺南市
    警察局第四分局南市警四刑偵字第 740 號就該案移送之偵
    查卷等所附卷證資料，兩造均予以援用作為本案之證據。
四、得心證之理由：
    本件兩造主要爭執之處，在於被告於系爭契約關係存續期間
    內，將原告授權出租之影片提供予訴外人北港店之會員租借
    使用，是否違反系爭契約之定點出租範圍約定？以及被告有
    無謊報遺失？茲分述如下：
  (一)關於被告是否違反定點出租約定部分：
  1.按行使權利，履行義務，應依誠實及信用方法。民法第 148
    條第 2 項定有明文。又，所謂誠實信用之原則，係於具體
    之權利義務關係，依正義公平之方法，確定並實現權利之內
    容，避免當事人間犧牲他方利益以圖利自己，自應以權利人
    及義務人雙方利益為衡量依據，並應考察權利義務之社會上
    作用，於具體事實妥善運用之方法。最高法院著有 86 年度
    台再字第 64 號判決足資參照。亦即契約當事人之行使權利
    ，履行義務，如以悖於契約本旨之方式為之，即應認違反誠
    實及信用方法，而屬違約行為。
  2.本件原告主張兩造於系爭契約第 3 條約定原告授權被告之
    定點出租範圍，為被告簽約時之營業地點即「雲林縣水林鄉
    ○○路 71 號」，且被告如欲變更該店之營業地址，須經原
    告同意；以及於第 5 條第 5 項約定於協議期間內，被告僅
    得將原告提供之影音產品出租於個人或家庭非公開觀賞之用
    ，被告不得將該等影音產品出借、設質或移往他處營業，如
    有違反，被告須賠償原告 200 萬元之違約金等情，業據原
    告提出系爭契約 1 件為證，且該契約約定內容，復為被告
    所不爭執，自堪信原告就此部分之主張為真實。本件兩造既
    於系爭契約約定被告僅得將原告提供之影音產品出租於「個
    人」或「家庭」非公開觀賞之用，則衡及錄影帶或影音光碟
    公司等片商之授權一般影視社出租其發行之錄影帶或影音光
    碟，其目的乃在於透過與影視社簽立授權出租契約，以獲取
    其權利金，是經簽約授權之影視社，如可任意將簽約授權之
    影片，提供予未與片商簽約授權之他影視社出租使用，則片
    商賴以生存之簽約授權影片出租以獲取權利金之制度，勢將
    被侵蝕殆盡，並癱瘓影片授權出租之市場秩序，而造成對著
    作財產權人權益之嚴重侵害，進而斲喪著作財產之創作意願
    ，阻礙文化之更新發展。另為兼顧影視社之服務業本質，並
    及現今交通往來便利，以及個人對於隱私權之要求等情，一
    般影視社固有特定之經營地點，但其接受客戶之範圍，則往
    往不受地域上之限制，故於必要時，影視社依客戶之需求，
    將授權出租之影片外送至客戶指定處所，應仍不悖於授權定
    點出租之原則。故此，本件兩造約定之授權「定點出租」範
    圍之契約本旨，衡酌兩造之營業型態及經濟目的，基於誠信
    原則，其合目的性之解釋，應是指被告對於簽約授權之影片
    ，如未經原告之同意，即不得提供予他影視社出租使用，或
    形式上以會員轉讓方式，而實際上卻係以共同拆帳分配出租
    影片之利益等脫法行為為之，若有此等情事，即應認被告權
    利之行使，違反誠實及信用方法，而構成契約義務之違反。
  3.原告主張被告於 92 年 11 月 1 日取得該公司授權出租霹
    靂布袋戲系列影片之權利之後，卻將該等授權影片提供予訴
    外人北港店之會員租借使用，並於事後與訴外人北港店拆帳
    分配影片出租利益之事實，業據原告援用上開臺灣雲林地方
    法院檢察署 92 年度偵字第 5334 號偵查卷宗資料為證。被
    告則辯稱係北港店將該店會員轉讓予伊，且係原告之業務員
    江誌富同意可將影片外送，並無違約云云。經查：
  (1)訴外人北港店之負責人丁怡菁於上開偵查案件中稱：「（檢
    察官問：水林歡城影視社的紙片何意義？）是我在上面寫客
    人的名字，編號，租的集數、片名，然後由客人帶去向水林
    的歡城影視社租片。證明是我轉讓的客人，而水林歡城影視
    社再以紙片向我收錢。」「（檢察官問：從何時開始以此模
    式經營？）92 年 11 間開始。」（見上開偵查卷第 15 頁
    ），及「（檢察官問：你們出租一片多少元？）1 支扣 25
    點折算 50 元。」「（檢察官問：客戶向北港的歡城影視社
    拿 1 片扣多少點？）給水林歡城影視社的會員 1 片 30 元
    ，直到我這邊的點數看完為止。」（見上開偵查卷第 52 頁
    ）等語；另被告之經理黃永富於該案偵查中，亦稱：「（檢
    察官問：在王宗斌的車上查獲的 VCD 如何？）丁怡菁的歡
    城影視社沒有與群體公司簽約，丁怡菁將客源讓給水林店的
    歡城影視社，然後我們再與丁怡菁結帳。」「（檢察官問：
    何時採取此模式？）是從 92 年 11 月 10 日發行新片後開
    始。」（見上開偵查卷第 13、14 頁），及「（檢察官問：
    你們的錢如何計算？）以 1 集 30 元向北港的歡城影視社
    收錢。」（見上開偵查卷第 52 頁）等語。準此，足見本件
    被告確係於 92 年 11 月 1 日取得原告就系爭影片之授權
    後，亦即於兩造系爭契約關係存續期間內，將系爭影片提供
    予未與原告簽約之北港店出租予該店之會員使用，再由被告
    與北港店依每片被告 30 元、北港店 20 元之方式拆帳分配
    影片出租之利益，且對於上開影片出租利益分配方式一節，
    復為被告所不爭執。是本件茍如被告所辯係會員轉讓云云，
    則就系爭影片出租之利益應全歸被告所有為是，豈有北港店
    仍予分配其部分利益之理！由此益見本件並非單純之會員轉
    讓，而係被告與訴外人北港店利用所謂轉讓會員之外觀，使
    未與原告簽約之其他影視社，亦可獲取影片出租之利益，顯
    然已經侵害原告之著作權，並違背「定點出租」之約定。故
    此，顯見被告所辯不足採信。從而，自堪信原告上開主張為
    真實。
  (2)又被告固辯稱係原告之業務員江誌富同意可將影片外送云云
    。惟原告僅承認：影片可外送服務之對象，只限於自身之會
    員而已，並不包括他影視社之會員。查，被告固於上開偵查
    案件中，提出其與原告業務員江誌富之對話錄音全文，惟檢
    視該譯文全文，並無訴外人江誌富有同意被告可將系爭影片
    提供與他影視社出租使用之記載，有該錄音譯文附於該偵查
    卷可稽（見上開偵查卷第 88 頁至第 93 頁）。雖然訴外人
    江誌富於該對話中對被告提及「我講可以外送，我講外送是
    你店家的權利啊」等語（見上開偵查卷第 90 頁背面第 2
    行）。惟按解釋意思表示，應探求當事人之真意，不得拘泥
    於所用之辭句。民法第 98 條定有明文；且按，解釋當事人
    之意思應就一切情形為全體之觀察，以探求當事人之真意，
    不得拘泥於所用之辭句。解釋契約，應探求當事人立約時之
    真意，而探求當事人之真意，本應通觀契約全文，並斟酌訂
    立契約當時及過去之事實暨交易上之習慣，依誠信原則，從
    契約之主要目的及經濟價值等作全般之觀察。最高法院分別
    著有 42 年度台上字第 1249 號及 79 年度台上字第 1778
    號等判決可資參循。衡諸原告為從事影片簽約授權影視社出
    租使用以獲取權利金之業者，則其交易目的及經濟上之利益
    ，即在於收取影片授權出租之權利金，是對於未經原告授權
    之影視社，原告不許該等影視社出租使用其擁有著作財產權
    之影片，恆為影片授權市場交易秩序之常態事實。是原告之
    業務員訴外人江誌富所稱之影片可外送一節，按諸誠信原則
    及合契約目的性之解釋，應係指被告可依客戶之需求，將影
    片外送至客戶指定之處所，而非指被告可提供予他影視社出
    租使用，亦即被告可外送出租影片之對象，僅限於本身之會
    員，始合系爭契約之本旨。本件被告抗辯系爭影片可以外送
    ，含有容許提供予他影視社出租使用一節，係屬影片授權出
    租行業內之變態事實，對此變態事實，被告應負舉證責任（
    最高法院 78 年度台上字第 2392 號判決、吳明軒著「中國
    民事訴訟法」（中冊）89 年 9 月修訂 5 版第 840 頁參照
    ）。被告既未能舉證證明原告曾同意系爭影片可供他影視社
    出租使用，則自難僅憑訴外人江誌富上開表示，即為被告有
    利之認定。
  (3)被告固另辯稱系爭契約業經兩造於 93 年 4 月 23 日合意
    終止，並已結算被告應給付予原告之權利金及物流費，原告
    於契約關係消滅後再行起訴請求，為無理由云云。惟按契約
    終止權之行使，不影響終止前已依約發生之違約金請求權。
    查，被告係自 92 年 11 月間起，即將系爭影片違約提供予
    訴外人北港店出租使用，並經原告報警於 92 年 12 月 9日
    查獲等情，除有上述訴外人丁怡菁及黃永富之供述外，並有
    上開臺南市警察局第四分局偵查卷所附之搜索扣押筆錄可佐
    ，足認被告本件違約行為，確係發生於兩造系爭契約關係存
    續期間之內。又，兩造固於 93 年 4 月 23 日合意終止系
    爭契約關係，並結清被告應給付之權利金及物流費等項，惟
    原告並未免除被告於系爭契約終止前之違約責任，有代理原
    告與被告協議終止系爭契約之證人李謀知，於本院證稱：「
    （受命法官問：當時與被告終止合約時，對於片子沒有辦法
    回收及被告外送片子的情事，有無協議如何處理？）我只是
    負責被告與原告租片子期間之使用費用，至於片子遺失與外
    本院卷 93 年 12 月 28 日準備程序筆錄第 7 頁），此情
    復為被告所不否認。既然被告之上開違約責任，未經原告免
    除，則被告所辯契約關係終止即毋庸負責云云一節，於法殊
    屬無據。
  4.基上所述，被告所為既然違反系爭契約中「定點出租」之約
    定，則依該契約第 5 條第 5 項之約定，被告即負有給付懲
    罰性違約金之義務。
  (二)關於被告是否謊報遺失部分：
  1.原告主張被告謊報系爭影片遺失162片之事實，固據其提出
    載有遺失影片數量及編號之遺失切結書 1 紙為證。惟被告
    則否認有謊報遺失情事，並以上開情詞置辯。查，原告所
    提之系爭遺失切結書，原告之取得，證人李謀知證稱：「（
    受命法官問：處理當時被告有無說遺失多少片？）回收片子
    是辦理終止契約事宜之前，是我的外務去辦理回收，他去辦
    理回收有紀錄沒有辦法回收的片子，我當時就已經知道沒有
    辦法回收的片子有部分已經被警方查扣。」「（受命法官問
    ：被警方查扣片子事情，原告公司是否知情？）原告公司知
    道，因為資料都有送公司。」「（受命法官問：遺失切結書
    ，如何取得？）是我外務去點交帶子紀錄寫的，外務拿回給
    我，我才又傳真給許副總，至於被告方面何人蓋章的我不知
    道，應該是被告店家小姐蓋章的。」等語（見本院卷 93 年
    12 月 28 日準備程序筆錄第 6、7、11 頁），亦即對於126
    片影片遭警方查扣之事實，原告業已知悉，應無被告謊報致
    原告受騙之情形。
  2.至於，扣除經扣押之 126 片後之另 36 片，原告雖亦主張
    被告謊報遺失。惟按當事人主張有利於己之事實者，就其事
    實有舉證之責任，民事訴訟法第 277 條前段定有明文。所
    謂「謊報遺失」者，自應以申報人明知未遺失，卻偽以遺失
    並故為申報，始足當之。本件並無任何證據資料足證該 36
    片影片並未遺失，且原告就其主張被告謊報遺失之事實，並
    未舉證以實其說，自難信其主張為真實。由此，被告辯稱並
    未謊報遺失一節，足堪採信。從而，原告以被告謊報遺失為
    由，請求被告應賠償懲罰性違約金 200 萬元之部分，即非
    可取。
  (三)關於被告應賠償之懲罰性違約金數額部分：
  1.按契約之訂立，基於私法自治之契約自由原則及當事人意思
    自主原則，原則上應任當事人自由合意定之。但為調和當事
    人間之利益，避免契約當事人因經濟地位之懸殊所致之不平
    等，造成契約對一方顯然有失公平，法律則介入對該等原則
    予以限制。民法第 72 條規定：「法律行為有背於公共秩序
    者，無效。」及民法第 252 條規定「約定之違約金額過高
    者，法院得減至相當之數額。」即其適例。
  2.再按，約定之違約金苟有過高情事，法院即得依此規定核減
    至相當之數額，此項核減，法院得以職權為之，亦得由債務
    人訴請法院核減。惟是否相當仍須依一般客觀事實、社會經
    濟狀況及當事人所受損害情形，以為酌定標準，而債務已為
    一部履行者，亦得比照債權人所受利益減少其數額。最高法
    院分別著有 79 年台上字第 1612 號及 49 年台上字第 807
    號判例足資參照。
  3.本件被告違反系爭契約授權定點出租約定一節，已如上述。
    依系爭契約第 5 條第 5 項之約定，原應賠償原告懲罰性違
    約金 200 萬元，惟慮及兩造間實際存有授權影片出租之期
    間為自 92 年 11 月 1 日至 93 年 4 月 23 日止約近半年
    ，且結算該段期間被告應支付予原告之權利金及物流費為
    182,400 元，被告固違約將授權影片提供予訴外人北港店使
    用，然按此標準，訴外人北港店縱使與原告簽約取得影片之
    出租授權，於該段期間，原告可獲取之權利金及物流費，亦
    應與上開數額相當，始稱合理。故此，衡酌上開客觀事實、
    被告之違約情節及原告可能所受損害情形，揆諸上開判例意
    旨，本院認原告請求被告給付懲罰性違約金 200 萬元為過
    高，應核減至 20 萬元為相當，在此數額之內，原告之請求
    為有理由，應予准許。逾此範圍之請求，不應准許，應予駁
    回。
五、綜上所述，被告既違反系爭契約之授權「定點出租」約定，
    則原告依系爭契約約定，請求被告應給付 20 萬元之懲罰性
    違約金，及自被告收受起訴狀繕本之翌日即 93 年 10 月
    20 日起至清償日止按週年利率百分之五計算之利息，為有
    理由，應予准許；逾此範圍之請求，為無理由，應予駁回。
    本判決原告勝訴部分，原告雖陳明願供擔保，聲請宣告假執
    行，惟依民事訴訟法第 389 條第 1 項第 5 款「所命給付
    之金額未逾 50 萬元之判決，法院應依職權宣告假執行」之
    規定，仍應由本院就原告上開勝訴部分依職權宣告假執行，
    此部分原告之聲請，不過促請本院發動職權，無庸另為准駁
    之裁判；又被告亦陳明願供擔保，請准免為假執行，爰酌定
    相當之擔保金額併宣告之；至於原告敗訴部分，其假執行之
    聲請，因其訴遭駁回而失所附麗，應併予駁回。
六、本件事證已臻明確，兩造其餘攻擊及防禦方法，核與判決結
    果不生影響，爰不逐一論述，附此敘明。
參、訴訟費用負擔之依據：民事訴訟法第79條。
中　　華　　民　　國　　 94 　年　　 2　　月　　23　  日
                  民事第二庭審判長法  官　陳宏卿
                                  法　官　邱瑞裕
                                  法　官　陳銘壎
以上為正本係照原本作成。
如對本判決上訴須於判決送達後 20 日內向本院提出上訴狀。（
須附繕本）
中　　華　　民　　國　　 94 　年　　 2　　月　　23　  日
                                  法院書記官　沈瑞芳
